臺灣士林地方法院小額民事判決
                                    110年度湖小字第211號
原      告  華南商業銀行股份有限公司

法定代理人  張振芳  
訴訟代理人  邱偉峰  
被      告  白寒冰即白玉堂



上列當事人間返還信用卡消費款事件，經原告於110年2月9日起
訴到院，於民國111年1月27日言詞辯論終結，現在判決如下：
    主  文
被告應給付原告新台幣65,243元，及其中以本金新台幣64,138元
自民國109年12月2日起至清償日止按年利率15％計算的利息。
原告其餘之訴駁回。
訴訟費用新台幣1,000元，由原告負擔新台幣150元，餘由被告負
擔。
本判決第一項可以假執行。
    理由要領
一、本判決依民事訴訟法第436條之18第1項，僅記載主文及理由
    要領，其中在程序部分，因被告於言詞辯論時，位於境外，
    經由遠距即時連線完成辯論（依司法院公布之法院遠距視訊
    開庭操作手冊，使用U會議軟體），其所涉相關法律問題，
    將於本判決中一併說明。
二、本案就跨境遠距審理所涉法律問題之說明
  ㈠被告雖然住所設於我國境內，但目前在越南工作，因新冠病
    毒因素，難以返台，且本件是小額訴訟，原告請求的本金金
    額僅新台幣75,815元，為了這樣金額的爭議，特別回國一趟
    來出庭應訴顯然不符合成本效益，被告因而對於第一次言詞
    辯論期日（110年3月24日）具狀請假，並請求許可使用電郵
    設備傳遞訴訟文書（本院卷第55-57頁），我認為被告的請
    假與請求，都很合理，全都照准。
　㈡由於被告到庭應訴不便，對於原告請求的金額又有爭議，於
    是我先命兩造進行書狀先行程序（本院卷第61頁），但沒多
    久就遇到中央流行疫情指揮中心宣布三級警戒，從110年5月
    15日一直持續到同年7月26日。之後雖然降至二級警戒，但
    依照司法院因應COVID-19疫情第二級警戒地區之法院防疫指
    引，仍然採取防疫優先原則，若符合遠距視訊之法令及軟硬
    體設備條件，且能維護當事人及關係人合法權益之情形，宜
    斟酌個案情形，使用遠訊視訊方式開庭（110年7月23日、8
    月21日、9月6日版之指引參照）。這樣的指引一直延續到同
    年11月2日起，才改成由法官可以依照個案情形選擇實體或
    遠距審理（110年10月28日版之指引參照）。
　㈢也因此，在防疫優先、宜斟酌個案使用遠距開庭的期間，我
    就一直思考依照民事訴訟法第211條之1進行跨境遠距審理的
    可能性及必要性。除了電詢法務部國際及兩岸法律司（下稱
    國兩司）有關國外送達及跨境遠距審理的合法可行性外，也
    請被告陳報短期間（約3個月內）回國開庭的可能性（本院
    卷第177頁）。經被告回報：越南政府為因應疫情措施，跨
    境移動管制越趨嚴格，倘若返台，有可能難以再行入境越南
    工作，已有同事為此損失約10萬元薪資收入。另外，被告也
    表示希望能夠留在越南等待施打疫苗（本院卷第194頁）。
    雖然被告沒有明白地說沒有辦法回來開庭，但從被告陳報內
    容的字裡行間可以了解：要被告返台開庭，事實上對被告是
    極大的程序負擔，對於被告原本的正常生活必然造成很大的
    困擾。由此可知，本案其實完全具備依法以遠距審理的必要
    性及正當基礎。
　㈣但另一方面，有關電詢國兩司得到的結果是：第一，囑託向
    被告位於越南所在地送達的時間可能需要4-6個月；第二，
    跨境視訊審理因涉及司法管轄權，須經越南主管機關許可後
    方能進行（本院卷第175頁）。然而，我的疑問是：被告是
    我國人民，而不是越南人民，本來就應該接受我國司法管轄
    ，雖然被告人在越南，但被告已經自己請求要以電郵設備傳
    遞訴訟文書，只要被告也願意以遠距視訊審理開庭，整個跨
    境訴訟審理的程序，都不需要經過越南法院或政府的協助，
    就可以經由被告的主動配合完成。在法理上，會因為這樣的
    跨境訴訟審理，涉及國家司法主權，就必須曠日廢時地囑託
    駐外機構送達，並取得當地主管機關許可嗎？如果當地主管
    機關不許可，但被告卻有意盡快透過司法訴訟釐清其私法上
    的權利義務關係，這樣不是讓身為我國人民的被告反而無法
    適時地獲得司法給付、接近司法正義嗎？國家司法主權的本
    質是什麼？它應該比人民的訴訟權益保障還重要嗎？如果是
    ，又如何說明這樣符合我國憲法上的國民主權原理呢？
　㈤基於以上的問題意識，我於是依司法院訂頒之法院行專家諮
    詢要點第五點，依職權選任國立東華大學法律學系兼任副教
    授賴淳良為本案諮詢專家。賴副教授過去也曾經擔任過法官
    （前臺灣高等法院花蓮分院法官兼審判長），有豐富的司法
    實務經驗，同時也有許多涉及國際私法、跨境司法問題的論
    著（本院卷第219-220頁參照），應該是合適的諮詢專家。
    另外，我也將我的問題意識具體表述為如附件一所示的「委
    請專家提供諮詢意見說明」，以供賴副教授能夠明瞭我的疑
    問所在，並聚焦地提供諮詢意見。上述委請提供意見說明於
    110年8月31日發出（本院卷第233頁），約略經過三個月，
    賴副教授乃於110年12月3日提供專家諮詢意見書到院（本院
    卷第249-292頁），詳如附件二所示。
  ㈥賴副教授的諮詢意見，擇其要義說明如下：
　⒈送達是屬於程序事項，本來就應該依照法庭地法，這當然也
    包括我國民事訴訟法有關利用電信科技設備的送達規定。而
    且我國民事訴訟上的電信科技設備送達，其實都需要應受送
    達人的自願配合，這也符合海牙送達公約第5條第2項的規定
    。
　⒉台越司法互助協定是針對囑託送達所為之協定，並不是限定
    我國法院應如何對境外當事人送達方式的協定。雖然我國不
    是海牙送達公約締約國，但越南於2016年加入海牙送達公約
    ，並沒有保留郵寄送達的方式。
　⒊我國國民暫居國外，於涉訟時，向法院陳明電信設備送達的
    電子郵件信箱，符合我國民事訴訟法第153條之1的規定，而
    且也不在台越司法互助協定囑託送達之範圍內，自然也就不
    發生違反台越司法互助協定的問題。
　⒋目前並沒有國際規範限制各國法院應如何進行跨境遠距審理
    ，無論是條約或各種協定。台越司法互助協定在解釋上應認
    為只針對行使具有主權意涵之司法作為，應循司法互助之方
    式為之。因此，採取強制力要求當事人出庭或是證人作證，
    因具有國家主權意涵，自應透過國際司法互助方式為之；如
    果沒有涉及國家主權之法院強制作為，由確保當事人程序主
    體權、適時審判請求權之觀點而言，自應由審判之法院決定
    是否進行跨境遠距審理。
　⒌我國憲法定義之國民主權，並不只是將主權定義為統治者的
    命令而已，還使主權具有保障人民參與規範形成程序之內涵
    ，因此延伸至當事人聽審請求權等訴訟權保障意涵。我國法
    院審理案件，自應首重體現國民主權、人民訴訟權的保障。
　㈦上述諮詢意見印證了我原先的想法：國家司法主權在跨境訴
    訟審理的議題上，並不應該無限上綱為國際司法互助一律具
    有強制必要性。畢竟傳統的國際司法互助往往曠日廢時，它
    對於渴求迅速獲得司法正義的當事人來說，無疑是一種拖延
    與障礙。在國際發展已經全球化，且全球各地都可以透過網
    際網路技術即時連線互動的現今情況下，無條件地要求跨境
    民事訴訟審理都要經過傳統國際司法互助，顯然已經不合時
    宜。因此，我完全認同賴副教授所提出的看法：只要沒有涉
    及國家主權的法院強制作為，各國的承審法院都應該有權自
    己決定是否進行跨境遠距審理。經由賴副教授的研究與檢視
    ，這樣的做法也沒有違反台越司法互助協定及相關國際規範
    。
　㈧在這裡更要補充的是，由國家來提供民事訴訟解決民事爭議
    ，其實並不是不能夠被替代。在民事訴訟中如果不需要以公
    權力向第三人調取證據資料、命第三人以證人身分到庭作證
    等強制作為，其實民事訴訟的紛爭解決功能，一樣可以由私
    人紛爭解決機構提供。換句話說，國家司法主權在民事訴訟
    的某個面向，其實並不強調主權意涵的彰顯，反而只是一種
    對國民提供私權紛爭解決的服務。在這樣的意義下，即使是
    以跨境審理來提供紛爭解決服務，因為並不涉及國家主權的
    法院強制作為，自然就沒有必要受限於傳統的國際司法互助
    。
　㈨基於以上的論述及認知，本案既然一開始是由現在越南的被
    告主動請求以電郵設備傳遞訴訟文書，在我依職權決定以視
    訊設備進行遠距審理後，被告也自願以自己的視訊設備，配
    合使用司法院指定的Ｕ會議軟體進行跨境連線遠距審理（依
    照目前國內視訊設備以及國人以視訊設備應訴的普及情況，
    還無法認為不配合遠距審理就是無正當理由不到庭；換言之
    ，如果被告不配合遠距審理，也無法進行具有強制性的一造
    辯論判決），在審理過程也不涉及以公權力向第三人調取證
    據資料或命第三人以證人身分到庭，自應認為本案無須經過
    傳統國際司法互助，而可以直接依照我國民事訴訟法規定，
    進行跨境遠距審理。
三、關於本案實體爭議的判斷
　㈠本案在實體上的爭議就是單純信用卡消費款爭議。被告爭執
    在原告請求給付的信用卡款項中（請求的信用卡消費款本金
    為新台幣（下同）74,710元，各筆消費金額、相關費用金額
    及繳款情形，詳如附表所示），有很多不是自己的消費，所
    以拒絕付款。但原告認為被告不曾掛失信用卡，系爭信用卡
    消費款不論是不是被告的消費，依約都應該由被告負責。
　㈡在信用卡發生消費款爭議時，在合理的舉證責任分配上，原
    告應該要證明權利發生事實，也就是要由原告證明爭議款項
    依約應該要由被告付款。而依據兩造間信用卡約定條款第六
    條第2、5項的約定，持卡人應親自使用信用卡，不得以任何
    方式將信用卡或其卡片上資料交付或授權他人使用。如有違
    反，亦應負清償責任。被告對於其不曾掛失信用卡既然沒有
    爭執，當庭也承認其中附表編號28在新光三越百貨台北南西
    分公司的消費款3,500元（本院卷第332頁第1-2行），確實
    是他自己的消費，如此一來，附表中只要是需要信用卡實體
    過卡的交易（也就是不屬於網路交易），應該可以合理認定
    就是被告自己或經過被告交付他人使用信用卡的消費款，依
    照上述約定，就應該由被告負責清償。這些金額連同相關費
    用及利息累加計算結果為64,138元，原告請求清償，自屬有
    據，可以准許。
　㈢被告雖然在當庭審理中有質疑：過往也曾有不肖歹徒側錄信
    用卡資料，以製作偽卡憑以實體交易的案例(即所謂Card sk
    imming)，不能光憑信用卡實體交易就要他負責清償。但此
    類偽卡交易通常具備在短時間之內，就將信用卡額度全部用
    盡的事件特徵，這是因為這樣最符合犯罪的成本效益。然而
    ，在本案中，消費款項橫跨一年有餘，其間也有多次的繳款
    紀錄(如附表編號21、25、29等)，如果真的是信用卡遭到不
    明歹徒側錄消費，則歹徒又為何要自備款項前往繳款，以持
    續使用信用額度？難道不怕持卡人或發卡銀行隨時可能發現
    而掛失凍結信用卡使用？因此，本案無法認定是偽卡交易事
    件，不能因此解免被告依約清償責任。
　㈣至於附表中經註記網路交易並經反灰部分，因屬於小額交易
    ，在一般生活經驗上，確實有可能只需要在網路交易頁面中
    鍵入信用卡資料，就完成交易，而有可能遭到他人盜用。原
    告也沒有進一步證明這些交易還有經過雙重認證機制（除了
    鍵入信用卡資料外，還需要輸入發送至約定手機、電郵之密
    碼），經審酌合理的風險分配，我認為應該將這些消費請款
    予以剔除，駁回原告請求。
　㈤原告還另外請求兩筆循環利息，分別是564元及541元（與原
    本請求消費本金74,710元合計共75,815元，也就是原告於本
    案的本金請求金額），因為被告並沒有進一步的爭執攻防，
    都予以照准。因此，本案判准的金額就是65,243元及其約定
    遲延利息（計算式：64,138+564+541=65,243）　
四、當事人對於庭審結果的反應與回饋
　㈠在庭審結束之前，我已經預先將可能裁判的結果（也就是准
    許實體交易而駁回網路交易部分之款項請求，但並沒有當庭
    核算具體金額）。被告隨即表示會尊重法院判決，並希望以
    後可以分期返還銀行，還當庭提供其個人即時通訊軟體LINE
    的ID帳號，以供原告方面跟他聯繫。原告訴訟代理人也表示
    之後會再跟被告聯絡協商還款方式（本院卷第335頁）。
　㈡上述的庭審結果其實也呼應我前述的想法：民事訴訟並不必
    然連結必須強制執行判決結果的國家高權作為，透過當事人
    自願配合參加的庭審程序，由法院協助當事人釐清爭點所在
    ，衡量證據強弱，並提供爭議判斷後，當事人間的爭議也就
    隨之解決，當事人完全可以憑判斷結果自主履行判決，無須
    動用任何強制程序。這正呈現出法院的民事訴訟其實也可能
    只是單純的私權紛爭解決服務而已，不必全然以國家主權彰
    顯的角度或立場看待。
中　　華　　民　　國　　111 　年　　2 　　月　　17　　日
　　                       內湖簡易庭　法　官  蔡志宏
以上正本係照原本作成。
因疫情而遲誤不變期間，得向法院聲請回復原狀。
如不服本判決，應於送達後20日內，向本院提出上訴狀並應記載
上訴理由，表明關於原判決所違背之法令及其具體內容與依訴訟
資料可認為原判決有違背法令之具體事實，如於本判決宣示後送
達前提起上訴者，應於判決送達後20日內補提上訴理由書(須附
繕本)。
中　　華　　民　　國　　111 　年　　2 　　月　　17　　日
                                       書記官   趙薇莉